【裁判字號】    92,上訴,2945
【裁判日期】    921104
【裁判案由】    重利
【裁判全文】
臺灣高等法院刑事判決                          九十二年度上訴字第二九四五號
    上  訴  人  甲  ○
    即  被  告
右上訴人因重利案件，不服臺灣板橋地方法院九十二年度訴字第七二一號，中華民國
九十二年七月七日第一審判決（起訴案號：臺灣板橋地方法院檢察署九十二年度偵字
第四一二五號；移送併案審理案號：臺灣板橋地方法院檢察署九十二年度偵字第一三
０二四號），提起上訴，本院判決如左：
    主  文
原判決撤銷。
甲○無罪。
    理  由
一、公訴意旨略以：被告甲○曾因賭博案件，經臺灣高等法院以八十八年上易字第五
    六四二號判處有期徒刑九月確定，甫於民國九十年五月二十九日執行完畢，猶不
    知悔改，竟基於牟取重利為常業之犯意，自民國九十二年一月二十八日起，在臺
    北縣板橋市○○○路○段一三九號，經營短期借款業務，乘乙○○等需用金錢急
    迫之際貸以金錢，而取得與原本顯不相當之重利，並恃以為生；其利息之計算方
    式，為約定借款新台幣（下同）二十萬元，每月收取利息一萬四千元，月息高達
    七分，借款時並要求汽車、或本票質押。嗣於九十二年二月十四日下午一時三十
    分許，在前開地點為警當場查獲，並扣得商業本票十九張、宏達廣告名片三百張
    、八Ｇ─二二０五號詳興停車場取車條一張等物等情，因認被告涉有刑法第三百
    四十五條之常業重利罪嫌。
二、按犯罪事實應依證據認定之，無證據不得推定其犯罪事實，刑事訴訟法第一百五
    十四條定有明文；又認定犯罪事實所憑之證據，雖不以直接證據為限，間接證據
    亦包括在內，然而無論直接或間接證據，其為訴訟上之證明，須於通常一般之人
    均不致有所懷疑，而得確信其為真實之程度者，始得據為有罪之認定，倘其證明
    尚未達到此一程度，而有合理之懷疑存在時，事實審法院在心證上無從為有罪之
    確信，自應為無罪之判決（參見最高法院七十六年度台上字第四九八六號判例意
    旨）。
三、訊據被告甲○堅決否認有常業重利犯行，辯稱其係合法受讓並經臺北縣府許可，
    在臺北縣板橋市○○○路○段一三九號經營宏達當舖，乙○○原先即多次以八Ｇ
    ─二二０五號小客車向其典當周轉，本件其自乙○○處收當未及一月即遭查獲，
    其向乙○○收取之費用僅為一萬四千元，其中包含倉棧費一萬元，故其僅收取第
    一次利息四千元，並未逾越當舖業法第十一條第二項規定之年利率百分之四十八
    等語。經查：(1)被告係於九十一年七月八日自聯岱事務所受讓經營宏達當鋪，嗣
    並經臺北縣政府許可，有當鋪讓渡經營契約書、及臺北縣政府北府警刑當字第０
    五五之一號當舖業許可證、北縣商聯甲字第０九二一九三二號營利事業登記證等
    影本附卷可參（原審卷第十七至二十頁），另被害人前往典當時被告曾開立當票
    交付被害人，亦據被害人乙○○供明（本院卷第二十三頁），足見被告係合法經
    營當舖業，公訴意旨認被告係經營短期借款業務乙節，已與事實不盡相符。(2)刑
    法第三百四十四條之重利罪，以乘他人急迫，輕率或無經驗，貸以金錢或其他物
    品，而取得與原本顯不相當之重利為其成立要件，在第一條件，係指明知他人出
    於急迫、輕率或無經驗，而利用機會故為貸與，在第二條件，係指就原本利率、
    時期核算及參酌當地之經濟狀況，較之一般債務之利息，顯有特殊之超額者而言
    （參見最高法院二十七年上字第五二０號判例）。查被害人乙○○係因經營美髮
    業經常使用支票，而多次向被告經營之當鋪典當車輛短期周轉，迄今共曾向被告
    典當四、五次，金額均為十五萬元至二十萬元之間，典當期間多未超過一個月等
    情，業據被害人乙○○於原審及本院分別供明在卷（原審卷第二十九頁、本院卷
    第三十一頁），乙○○既係因營業所需經常向被告所營之當鋪典當車輛以供短期
    周轉，衡情已難認有何急迫、輕率或無經驗等情事，此外公訴人亦未能舉證證明
    乙○○向被告典當時有何出於急迫、輕率或無經驗等情形，則被告所為，已與刑
    法重利罪之構成要件有別，即使被告向乙○○收取利息及倉棧費用之計算方式超
    過當舖業法規定利率及倉棧費用之最高額，亦不容遽以刑法重利罪責相繩。(3)又
    刑法上所謂常業犯，指反覆以同種類行為為目的之社會活動之職業性犯罪而言（
    最高法院八十五年台上字第五一０號判例）。本案警方至宏達當鋪搜索結果，僅
    查獲乙○○一人向被告典當之資料，而乙○○典當部分並不能證明被告犯有重利
    刑責，已如前述，此外又查無其他任何足以證明被告有常業重利犯行之犯罪證據
    存在，檢察官認被告涉犯常業重利犯行部分，尤屬無據。
四、原判決未就全案事證詳為審酌，遽行對被告論科，自非允洽，被告提起上訴，否
    認犯罪，為有理由，應由本院將原判決撤銷，另為被告無罪之諭知。
五、本件既應諭知無罪之判決，檢察官移送併案審理部分（臺灣板橋地方法院檢察署
    九十二年度偵字第一三０二四號），與經起訴部分即無裁判上一罪之關係可言，
    本院不得一併審理，應退由檢察官另行處理，併此記明。
據上論斷，應依刑事訴訟法第三百六十九條第一項前段、第三百六十四條、第三百零
一條第一項，判決如主文。
本案經檢察官劉家芳到庭執行職務。
中      華      民      國    九十二    年     十一     月      四      日
                              臺灣高等法院刑事第二十三庭
                                  審判長法  官 黃  瑞  華
                                        法  官 王  淑  滿
                                        法  官 宋      祺
右正本證明與原本無異。
如不服本判決，應於收受送達後十日內向本院提出上訴書狀，其未敘述上訴之理由者
並得於提起上訴後十日內向本院補提理由書（均須按他造當事人之人數附繕本）。
                                        書記官 蔡  慧  娟
中      華      民      國    九十二    年     十一     月     十二     日


司法院資訊處製作；財團法人民間司法改革基金會備份。
